臺灣高雄地方法院民事裁定
108年度消債清字第176號
聲  請  人  吳鎮山  
0000000000000000

上列當事人因消費者債務清理事件聲請清算，本院裁定如下：
    主  文
聲請人吳鎮山自中華民國一○九年一月十四日下午四時起開始清
算程序。
命司法事務官進行本件清算程序。
    理  由
一、按債務人不能清償債務或有不能清償之虞者，得依本條例所
    定更生或清算程序，清理其債務；債務人對於金融機構負債
    務者，在聲請更生或清算前，應向最大債權金融機構請求協
    商債務清償方案，或向其住、居所地之法院或鄉、鎮、市、
    區調解委員會聲請債務清理之調解；自債務人提出協商請求
    之翌日起逾30日不開始協商，或自開始協商之翌日起逾90日
    協商不成立，債務人得逕向法院聲請更生或清算；債務人於
    法院裁定開始更生程序或許可和解或宣告破產前，得向法院
    聲請清算；法院開始清算程序之裁定，應載明其年、月、日
    、時，並即時發生效力；法院開始更生或清算程序後，得命
    司法事務官進行更生或清算程序，必要時得選任律師、會計
    師或其他適當之自然人或法人1人為監督人或管理人，消費
    者債務清理條例（下稱消債條例）第3條、第151條第1項、
    第153條、第80條前段、第83條第1項、第16條第1項分別定
    有明文。
二、聲請意旨略以：伊有不能清償債務情事，前依消債條例規定
    ，向小港區調解委員會聲請調解債務清償方案，惟調解不成
    立。伊又未經法院裁定開始更生程序或許可和解或宣告破產
    ，爰聲請清算等語。
三、經查：
  ㈠聲請人於民國106年度至107年度申報所得各為新臺幣（下同
    ）0元、209,650元，107年平均每月所得為17,471元（本裁
    定計算式均採元以下4捨5入），名下無財產，而南山人壽團
    險業已失效；又聲請人自陳106年9月至12月以打零工維生，
    收入共計80,000元，107年1月至9月於吉加機械工程行任職
    ，收入共計184,000元，107年10月於隆懿工程有限公司任職
    ，收入為25,650元，107年11月至108年8月以打零工維生，
    收入共計200,174元，現多於楠梓、鳳山之建築工地從事雜
    工，由工頭叫工，日薪1,000元，每月工作日約20日，月收
    約20,000元，前於107年曾領取機車報廢回饋金3,490元，另
    於107年12月5日曾領取72,000元喪葬津貼，現為中低收入戶
    ，未領取任何補助，成年子女亦未給付扶養費等情，有財政
    部高雄國稅局106年至107年綜合所得稅各類所得資料清單及
    財產歸屬資料清單（卷第18頁、第27至28頁）、財產及收入
    狀況說明書（卷第5至7頁）、債權人清冊（卷第9至13頁）
    、戶籍謄本（卷第16頁）、勞工保險被保險人投保資料表（
    卷第32至33頁）、個人商業保險查詢結果表（卷第26頁）、
    財團法人金融聯合徵信中心前置協商專用債權人清冊（卷第
    57至59頁）、信用報告（卷第60至61頁）、調解不成立證明
    書（卷第17頁）、社會補助查詢表（卷第138至141頁）、高
    雄市政府都市發展局函（卷第125頁）、勞動部勞工保險局
    函（卷第123頁）、勞動部勞動力發展署高屏澎東分署函（
    卷第124頁）、存簿（卷第20至24頁、第30至31頁）、收入
    切結書（卷第29頁、第96頁）、收入明細表（卷第80頁）、
    南山人壽保險股份有限公司函（卷第126至128頁）等附卷可
    參。經考量聲請人上述工作、收入情況，爰以其自陳每月平
    均收入20,000元評估其償債能力。
  ㈡關於聲請人個人日常必要支出部分，按債務人必要生活費用
    ，以最近一年衛生福利部或直轄市政府所公告當地區每人每
    月最低生活費一點二倍定之，消債條例第64條之2第1項定有
    明文。本院參酌衛福部社會司所公告109年度高雄市最低生
    活費為13,099元，又聲請人陳稱於2名女兒共有之房屋居住
    ，實無房屋費用支出，故計算聲請人個人每月必要生活費時
    ，即應自上述每月最低生活費用中扣除相當於房租支出所佔
    比例（大約為24.36％），是聲請人每月之必要生活費應以11
    ,890元計算【計算式：15,719－（15,719×24.36%）＝11,890
    】。
  ㈢關於聲請人扶養支出部分：
  ⒈按直系血親相互間、夫妻之一方與他方父母同居者、兄弟姐
    妹相互間、家長家屬相互間互負扶養之義務，民法第1114條
    第1至4款定有明文。又按負扶養義務者有數人時，應依左列
    順序定其履行義務之人：一、直系血親卑親屬。二、直系血
    親尊親屬。三、家長。四、兄弟姊妹。五、家屬。六、子婦
    、女婿。七、夫妻之父母。同係直系尊親屬或直系卑親屬者
    ，以親等近者為先。負扶養義務者有數人而其親等同一時，
    應各依其經濟能力，分擔義務。因負擔扶養義務而不能維持
    自己生活者，免除其義務。但受扶養權利者為直系血親尊親
    屬或配偶時，減輕其義務。民法第1115條、民法第1118條亦
    有明定。
  ⒉聲請人謂其扶養弟弟吳鎮河，每月支出扶養費3,500元乙情。
    經查：吳鎮河係65年生、無業、未婚、無子女，勞保於103
    年1月14日退保至今，罹患思覺失調症，屬中度身心障礙，
    目前認知功能及生活功能已明顯退化，病情已呈慢性化，僅
    能維持自我照護，目前無工作能力，於106年至107年度申報
    所得各為233元、210元（均為信用合作社之股利所得），名
    下無財產，現每月領取身障補助4,872元等情，有戶籍謄本
    （卷第53頁）、所得資料清單及財產歸屬清單（卷第97至99
    頁）、身障證明（卷第55頁）、勞工保險被保險人投保資料
    表（卷第94頁）、社會補助查詢表（卷第130至133頁）、存
    簿（卷第112至115頁）、小港醫院診斷證明書（卷第121頁
    ）附卷可考。堪認吳鎮河不能維持自己生活而無謀生能力，
    有受扶養權利。而吳鎮河之父親吳篙砂因有不能維持自己生
    活而需受扶養之情形（詳後述），應無法再負擔扶養義務，
    爰免除其對吳鎮河之扶養義務。聲請人及吳麗月為吳鎮河之
    兄弟姊妹，應共同負扶養義務，即各負擔2分之1。至吳鎮河
    需受扶養程度，因吳鎮河居住於聲請人女兒名下房屋，除自
    其必要生活費用中扣除相當於房租支出所佔比例（109年度
    高雄市每人每月不含房屋支出之最低生活費11,890元），並
    應扣除吳鎮河每月領取之身障補助4,872元，再由聲請人負
    擔2分之1【計算式：（11,890－4,872）÷2＝3,509】，從而聲
    請人主張支出3,500元，尚屬合理，應予核計。
  ⒊聲請人稱其扶養父親吳篙砂，每月支出扶養費3,500元云云。
    惟查，吳篙砂係35年生，於106年度至107年度均無申報所得
    ，名下無財產，前於85年9月3日領取649,485元勞保老年給
    付，現每月領取7,256元老農津貼、634元國民年金老年年金
    ，107年12月5日曾以受益人身分領取聲請人母親勞保老年給
    付634,526元等情，有戶籍謄本（卷第54頁）、所得資料清
    單及財產歸屬清單（卷第100至102頁）、社會補助查詢表（
    卷第134至137頁）、存簿（卷第116至120頁）、勞工保險被
    保險人投保資料表（卷第95頁）、勞動部勞工保險局函（卷
    第151頁）在卷可按。足認吳篙砂年事已高，並無謀生能力
    ，所領津貼、年金數額不高，應難以維持自己生活，有受子
    女扶養之權利。而吳篙砂之子女吳鎮河，因不能維持自己生
    活且無謀生能力而需兄弟姊妹扶養，已如前述，爰減輕吳鎮
    河扶養義務為百分之10，由聲請人及吳麗月各負擔百分之45
    之扶養義務。至吳篙砂所需扶養程度，因吳篙砂居住於聲請
    人女兒名下房屋，除自其必要生活費用中扣除相當於房租支
    出所佔比例（109年度高雄市每人每月不含房屋支出之最低
    生活費11,890元），並應扣除每月領取之老農津貼、國民年
    金老年年金，是聲請人僅須負擔1,800元【計算式：（11,89
    0－7,256－634）×45％＝1,800），逾此範圍之主張，並無可採
    。
  ㈣綜上所述，聲請人每月平均收入為20,000元，扣除必要生活
    費11,890元、弟弟扶養費3,500元、父親扶養費1,800元後，
    尚餘2,810元。而聲請人目前負債總額為2,051,485元（卷第
    9至13頁債權人清冊），以上開餘額按月攤還結果，至少約
    須61年（計算式：2,051,485÷2,810÷12＝61）始能清償完畢
    ，堪認聲請人確有不能清償債務之情事。從而，聲請人向本
    院聲請清算，應予准許，並命司法事務官進行本件清算程序
    。
四、依消債條例第11條第1項、第83條第1項、第16條第1項，裁
    定如主文。
中　　華　　民　　國　 109　　年　　1 　　月　　14　　日
              　　民事庭　　  法　官　陳宛榆
以上正本係照原本作成。
本裁定不得抗告。
中　　華　　民　　國　 109　　年　　1 　　月　　14　　日
  　                          書記官　何福添